臺灣高雄地方法院刑事判決　　　　　　　　　　　　　九十二年度交自字第二四號
　　自　訴　人　丙○○
　　　　　　　　丁○○
　　自訴代理人　李慶榮　律師
　　被　　　告　戊○○
右列被告因業務過失傷害等案件，經自訴人提起自訴，本院判決如左：
    主  文
戊○○無罪。
    理  由
一、自訴意旨以：被告戊○○係受僱於合盛通運股份有限公司，擔任聯結車司機，為
    從事駕駛業務之人，於民國（下同）九十二年三月十四日八時二十五分許，駕駛
    車牌ＸＯ－五六九號聯結車，沿國道中山高速公路南下車道行駛，行經南下三百
    七十公里六百五十公尺處，應注意而不注意，竟自左後側方追撞同方向行駛，由
    自訴人丙○○所駕駛，行駛於外側車道直行之ＸＣ－五八三三號自小客車之左後
    側車身，致自訴人丙○○所駕之小客車凌空躍起，摔落於高速公路中央分隔島護
    欄上，自訴人丙○○因而受有頭暈、頭痛、噁心之傷害。其後，自訴人丙○○之
    父親丁○○乃於九十二年三月二十七日申請鑑定，嗣經台灣省高屏澎區車輛行車
    事故鑑定委員會通知雙方於九十二年五月三十日十一時許到場說明，然於當日說
    明結束後，於自訴人父女二人自委員會位於高雄縣鳳山市○○路三六一號二樓會
    場欲下樓梯至一樓離去時，被告戊○○竟惱羞成怒，基於侮辱之犯意，公然於該
    樓梯處自後對自訴人丁○○破口大罵，以不堪入耳粗鄙之三字經「幹你娘」、「
    瞎眼」、「硬拗」（以上均上台語發音）等字眼辱罵自訴人丁○○，以此方法貶
    損自訴人丁○○之人格，因認被告戊○○所為分別涉犯刑法第二百八十四條第二
    項前段之業務過失傷害罪、刑法第三百零九條第一項之公然侮辱罪嫌。
二、按犯罪事實應依證據認定之，無證據不得認定犯罪事實；又不能證明被告犯罪者
    ，應諭知無罪之判決，刑事訴訟法第一百五十四條第二項、第三百零一條第一項
    分別定有明文。次按認定不利於被告之事實，須依積極證據，苟積極證據不足為
    不利於被告事實之認定，即應為有利於被告之認定，更不必有何有利之證據；又
    告訴人（包括自訴人）之指訴，係以使被告受刑事訴追為目的，是其陳述是否與
    事實相符，仍應調查其他證據以資審認；再認定犯罪事實所憑之證據，雖不以直
    接證據為限，間接證據亦包括在內，然而無論直接證據或間接證據，其為訴訟上
    之證明，須於通常一般之人均不致有所懷疑，而得確信其為真實之程度者，始得
    據為有罪之認定，倘其證明尚未達到此一程度，而有合理之懷疑存在而無從使事
    實審法院得有罪之確信時，即應由法院為諭知被告無罪之判決（參照最高法院分
    別著有三十年上字第八一六號、五十二年臺上字第一三ＯＯ號及七十六年台上字
    第四九八六號判例）。
三、本件自訴人丙○○認被告戊○○涉有前揭業務過失傷害犯行，係以車禍現場照片
    四幀、診斷證明書二紙、台灣省高屏澎區車輛行車事故鑑定委員會函暨鑑定意見
    書一紙；另自訴人丁○○認被告涉犯公然侮辱之犯行，係以證人即自訴人丙○○
    之證詞為渠等主要論據。訊據被告戊○○固坦承有於右揭時、地駕駛前揭聯結車
    與自訴人丙○○所駕駛之自小客車發生車禍，另於前揭時點，在高雄縣鳳山市○○路三六一號二樓會場樓梯處與自訴人丙○○、丁○○相遇之事實，惟堅決否認
    有何業務過失傷害及公然侮辱之犯行，辯稱：伊當時行駛外車道，該路段有路肩
    ，因為施工所以該路段之路肩逐漸縮減，到最後沒有路肩，自訴人丙○○行駛在
    伊的右後邊，就是路肩，自訴人丙○○要從伊的右邊超車，那邊已經沒有路肩，
    自訴人就強行往左邊過來超車，他的左後輪就勾到伊的駕駛座上下車的腳踏板，
    自訴人就衝到中央分隔島，伊沒有過失，嗣後三人一同前往會場陳述意見時，伊
    也沒有辱罵自訴人丁○○等語。
四、經查：
（一）上開被告戊○○與自訴人丙○○於右揭時、地發生車禍之事實，另經自訴人丙○○於本院審理時指述在卷，核與案發後前往現場處理之國道公路警察局第九
      警察隊警員甲○○、國道公路警察局第五警察隊警員乙○○於本院審理時所證
      述確有前往處理前開車禍之情節係屬相符，並有道路交通事故現場圖、調查報
      告表各一紙、交通事故調查筆錄二紙、現場相片十九幀在卷可稽，自堪認屬真
      實。
（二）是被告既與自訴人丙○○於右揭時、地發生前開車禍，而依自訴人丙○○所提
      出之二紙診斷證明書所示，於該車禍後自訴人確有「頭暈、頭痛、噁心」之病
      狀發生，則被告是否如其所辯稱並無業務過失之責任，亟待本院加以審認：
１、被告就車禍之發生確有過失：
（１）本件就車禍發生前二車之行車動態為何，依自訴人丙○○前開自訴意旨所指與
      被告所辯可知，自訴人係以駕駛之自小客車單純遭被告自後追撞，而被告係以
      自訴人變換車道不當肇致本件車禍之發生為渠等之論據，而此上開二種截然不
      同之情狀，亦因此造成台灣省高屏區車輛行車事故鑑定委員會、台灣省車輛行
      車事故覆議鑑定委員會於鑑定本件車禍肇事責任時，有不同之鑑定結果，分別
      有上開委員會之鑑定意見書（刑事卷第十三頁）、覆議意見書（刑事卷第五二
      頁背面）各一紙在卷可參，由此可知，當時二車於肇事前之車行情況究竟為何
      ，係如自訴人或被告所稱，顯然足以影響本件車禍肇事責任之判定，是自應先
      對二車於肇事前之行車動態加以確認，始足研判被告對本件車禍之發生是否有
      所過失。
（２）雖自訴人與被告對於本件車禍之發生有前揭不同之說法，惟觀諸本件道路交通
      事故現場圖及肇事現場照片所示，可知該車禍肇事路段係屬內、外線二線車道
      之高速公路，車禍後被告戊○○所駕駛之聯結車係停放於外線車道上，則依物
      體撞擊後之慣性原理，互核自訴人、被告二人於警詢、本院審理時分別所陳、
      所供當時渠等均行駛於外線車道等語（刑事卷第二九頁、三十頁、第一百零二
      頁、第一百零八頁），被告當時所駕駛之聯結車於肇事前係行駛於外線車道乙
      事，先可確定。
（３）再依前揭肇事後所拍攝之車損照片所示，被告當時所駕駛之聯結車係右前側車
      身之腳踏板損壞，自訴人所駕駛之自小客車係左後側車身有擦痕，車尾正後方
      並無損壞，則自訴人並非係遭被告自後正面加以撞擊乙事，堪可確定，然如前
      述，被告當時既係行駛於外線車道，被告又非正面撞擊自訴人所駕駛自小客車
      之車尾，則顯然僅有自訴人當時係駕車行駛於右側路肩，而欲變換車道左轉進
      入外側車道時，不慎遭被告所駕駛之聯結車右側腳踏板擦撞自小客車左後側車
      身始有可能造成二車上開損壞情狀之產生，是被告所稱自訴人當時係自右側路
      肩欲變換車道進入外線車道駕駛，顯然並非毫無憑據。
（４）而此，復依上開照片所示，自訴人當時所駕駛之自小客車於車禍後係停放於內
      側中央分隔島內，足見自訴人於擦撞後所駕駛之自小客車已明顯偏離原行駛之
      外側車道路線，倘若自訴人當時之車行方向係如其所稱直行於外側道路上，再
      遭被告所駕之聯結車自左後側追撞，則此追撞力道加上原先自小客車直行動力
      方向之牽引，該自小客車應係會往右方向偏去，惟該自小客車卻於遭擦撞後，
      往左偏離前行，顯然當時該小客車當時應係有轉打方向盤往左偏行之情，而於
      擦撞後，輔以二車擦撞力道之牽引，該小客車才會於肇事後整個車身往方向盤
      左轉之方向偏離而去，是依事後自訴人自小客車所停放之位置以觀，更可確認
      肇事當時應係自訴人正欲往左變換車道進入外線車道不慎遭被告所駕駛之聯結
      車自左側擦撞因而導致本件車禍之發生。
（５）按「汽車行駛時，駕駛人應注意車前狀況，並隨時採取必要之安全措施」，道
      路交通安全規則第九十三條第一項第三款定有明文，本件車禍之發生，既如前
      述，係因自訴人欲變換車道超車而欲逕自路肩進入被告當時所行駛之外線車道
      內致生本件車禍，衡情於二車擦撞前，該自訴人所駕駛之小客車必已出現在被
      告右前方，然依被告於警詢及本院審理所供：「（請你將本案肇事經過詳實敘
      述？）當時我行駛於外線車道，右側路肩突然有一部ＸＣ－五八三三自小客車
      超車，擦撞我車右前座踏板後，．．（刑事卷第二九頁背面）」、「（當時有
      無發現自訴人超車？）我沒有看到自訴人車子，．．．（刑事卷第一○九頁）
      」等語以觀，顯見被告當時並未有所查覺，衡以當時天侯晴，日間自然光線，
      視距良好，柏油路面乾燥無缺陷，亦無其他障礙，有前開道路交通事故調查表
      可佐，且依被告智識、能力亦無不能注意之情事，詎其竟疏未注意上開規定，
      而未能於肇事前查覺自訴人當時所駕駛之自小客車已出現在其右前方，致與自
      訴人發生車禍，被告駕駛行為顯有過失，已甚明顯。
（６）另本件經送臺灣省車輛行車事故覆議鑑定委員會鑑定，其結果係認「丙○○駕
      駛自小客車，變換車道未保持安全距離，為肇事主因；戊○○駕駛半聯結車，
      未注意車前狀況，為肇事次因」，亦同此認定，有該委員會九十二年八月一日
      府覆議字第九二二○五二八號覆議意見書一份在卷足憑（刑事卷第五二頁），
      益徵被告確有過失。雖自訴人變換車道未保持安全距離，就本件車禍事故之發
      生亦有過失，業經上開覆議鑑定委員會鑑定在卷，然仍不能自訴人之過失，而
      解免被告之罪責。
２、被告對本件車禍之發生確有過失，已如前述，惟依自訴人所提出之聖青醫院診斷
    證明書所載當時車禍後自訴人所產生之「頭暈、頭痛、噁心（車禍後）」病狀，
    顯然已與一般有明顯外傷之傷勢有異，經本院以被告前往就診時「當時有無外傷
    ？所開立之病名頭暈、頭痛、噁心（車禍後）係代表何意？是否上開症狀之產生
    係因車禍所導致？若無外傷，則何以病患丙○○會有上開情狀產生？」等問題函
    詢開立該診斷書之聖青醫院（刑事卷第四四頁），該院所回函略稱：「一、病患
    就診當時主訴：車禍以後就產生頭暈、頭痛、噁心之症狀，但病患當時並無明顯
    外傷，理學檢查也沒有發現異樣，而且病人也表示沒有撞擊到頭部，．．．，但
    病患只於九十二年三月十四日當天就診一次，以後即未再回診，故無法由後續的
    變化來對病情做進一步的確認。二、診所開立頭暈、頭痛、噁心（車禍後）之診
    斷書，其中頭暈、頭痛、噁心是對「病情」的敘述。而車禍後是依病患主訴而記
    載，因病患一直強調車禍後才開始頭暈、頭痛、噁心，故診斷書上記明「車禍後
    」是表示發生頭暈、頭痛、噁心等症狀的「時間」是在「車禍後」，並不是指上
    開症狀的產生一定是車禍所導致，因為實在無法僅憑一次的看診，加上沒有明確
    頭部外傷的情況下來認定兩者之間的關連。三、至於「若無外傷」為何病患會有
    頭暈、頭痛、噁心等症狀產生，因為確有車禍發生，有車禍就有撞擊，身體任何
    部位的撞擊，並不一定會有明顯外傷，而身體任何部位的撞擊，撞擊力量都有可
    能傳到頭部造成頭暈、頭痛、噁心等症狀的產生，也有可能因車禍的發生，造成
    病患的驚嚇而產生上開症狀，當然也有可能因為其他因素如感冒、疲勞、睡眠不
    好、情緒等造成上開症狀，其相關因果關係的判定，則有賴後續的觀察，或做進
    一步的檢查如腦波、電腦斷層攝影才能做進一步確認，實在很難僅由一次的門診
    ，單純的理學檢查來判定車禍與上開症狀的因果關係」等語以觀（見該院九十二
    年十月二十六日回函，刑事卷第四一頁至四八頁），可知自訴人雖於本件車禍後
    有「頭暈、頭痛、噁心」之情狀發生，惟因：（１）本件自訴人並無明顯外傷，
    理學檢查並沒有發現異樣，頭暈、頭痛、噁心是病患即自訴人所主訴（２）至於
    頭暈、頭痛、噁心等症狀之產生，並不一定是車禍所導致，也有可能因為其他因
    素如感冒、疲勞、睡眠不好、情緒等造成上開症狀。從而，該「頭暈、頭痛、噁
    心」之症狀，是否係因本件車禍所致，顯無法僅以上開自訴人所主訴之診斷證明
    書記載予以證明。
３、綜上所述，被告戊○○雖因上開過失行為致本件車禍之發生，惟此並未造成自訴
    人丙○○有任何任何明顯外傷，且自訴人主訴有「頭暈、頭痛、噁心」之症狀，
    是否為被告上開過失行為所致，當時診斷之醫師亦無法加以確認，如此顯無何直
    接證據可資證明自訴人係因此車禍而受有診斷書上所載之「頭暈、頭痛、噁心」
    之健康傷害，則被告是否有涉犯刑法第二百八十四條第二項前段業務過失傷害之
    犯行，本院認為仍存有合理之懷疑，尚未到達確信其為真實之程度。
（三）另自訴人丁○○雖指稱被告有於前揭時、地為公然侮辱之犯行，然此已為被告
      所否認，證人即自訴人丙○○雖於本院審理時證稱被告確有公然侮辱之行為等
      語（刑事卷第一○三頁），惟因證人丙○○與自訴人丁○○係為父女關係，其
      證詞難免有所偏頗，是證人丙○○所為被告不利之證詞是否可採，已非無疑，
      而自訴人復未提出其他證據以資證明，則尚無法以前開可能有所偏頗之證人所
      為之證言，逕以認定被告有自訴人所指稱之公然侮辱之犯行，自不待言。
（四）此外，復查無其他積極證據足資認定被告有上開業務過失傷害及公然侮辱之犯
      行，揆諸首揭法律規定與說明，既無足夠證據確信自訴意旨之指述為真實，不
      能證明被告犯罪，本院自應為無罪判決之諭知。
據上論斷，應依刑事訴訟法第三百四十三條、第三百零一條第一項，判決如主文。
中      華      民      國      九十三      年      四    月    十六    日
                                  臺灣高雄地方法院刑事第九庭
                                      審判長法  官  孫  啟  強
                                            法  官  楊  智  守
                                            法  官  楊  宗  翰
右正本證明與原本無異。
如不服本判決，應於判決送達後十日內，向本院提出上訴狀。
                                            書記官  陳  怡  真
中      華      民      國      九十三      年      四    月    十九    日
